臺灣新北地方法院民事裁定
111年度消債職聲免字第16號
聲  請  人  王昌國  
代  理  人  林忠儀律師
相  對  人  台北富邦商業銀行股份有限公司

法定代理人  程耀輝  


相  對  人  聯邦商業銀行股份有限公司

法定代理人  李憲章  

相  對  人  遠東國際商業銀行股份有限公司

法定代理人  周添財  
代  理  人  宗雨潔  
相  對  人  凱基商業銀行股份有限公司


法定代理人  魏寶生  


相  對  人  台新國際商業銀行股份有限公司

法定代理人  吳東亮  

相  對  人  安泰商業銀行股份有限公司


法定代理人  丁予康  


相  對  人  中國信託商業銀行股份有限公司


法定代理人  利明献  


相  對  人  第一金融資產管理股份有限公司

法定代理人  施志調  
代  理  人  林雅婷  
上列當事人因消費者債務清理事件聲請免責，本院裁定如下：
    主  文
聲請人王昌國應予免責。
    理  由
一、按法院為終止或終結清算程序之裁定確定後，除別有規定外
    ，應以裁定免除債務人之債務；又法院裁定開始清算程序後
    ，債務人有薪資、執行業務所得或其他固定收入，扣除自己
    及依法應受其扶養者所必要生活費用之數額後仍有餘額，而
    普通債權人之分配總額低於債務人聲請清算前2年間，可處
    分所得扣除自己及依法應受其扶養者所必要生活費用之數額
    者，法院應為不免責之裁定，但債務人證明經普通債權人全
    體同意者，不在此限；另債務人有下列各款情形之一者，法
    院應為不免責之裁定，但債務人證明經普通債權人全體同意
    者，不在此限：㈠於7年內曾依破產法或消費者債務清理條例
    （下稱消債條例）規定受免責；㈡故意隱匿、毀損應屬清算
    財團之財產，或為其他不利於債權人之處分，致債權人受有
    損害；㈢捏造債務或承認不真實之債務；㈣聲請清算前2年內
    ，因消費奢侈商品或服務、賭博或其他投機行為，所負債務
    之總額逾聲請清算時無擔保及無優先權債務之半數，而生開
    始清算之原因；㈤於清算聲請前1年內，已有清算之原因，而
    隱瞞其事實，使他人與之為交易致生損害；㈥明知已有清算
    原因之事實，非基於本人之義務，而以特別利於債權人中之
    一人或數人為目的，提供擔保或消滅債務；㈦隱匿、毀棄、
    偽造或變造帳簿或其他會計文件之全部或一部，致其財產之
    狀況不真確；㈧故意於財產及收入狀況說明書為不實之記載
    ，或有其他故意違反消債條例所定義務之行為，致債權人受
    有損害，或重大延滯程序，消債條例第132、133、134條分
    別定有明文。又消債條例之立法目的，在於使陷於經濟上困
    境之消費者，得分別情形依該條例所定重建型債務清理程序
    （更生）或清算型債務清理程序（清算）清理債務，藉以妥
    適調整其與債權人及其他利害關係人之權利義務關係，保障
    債權人之公平受償，並謀求消費者經濟生活之更生機會，從
    而健全社會經濟發展；消費者依清算程序清理債務，於程序
    終止或終結後，為使其在經濟上得以復甦，以保障其生存權
    ，除另有上述消債條例第133、134條所規定不予免責之情形
    外，就債務人未清償之債務採免責主義（消債條例第1、132
    條立法目的參照）。
二、本件聲請人前於民國108年7月22日（依消債條例第153條之1
    第2項規定以調解之聲請視為清算之聲請）向本院具狀聲請
    清算，經本院以110年度消債清字第69號裁定自110年6月28
    日上午10時起開始清算程序，嗣經本院司法事務官以110年
    度司執消債清字第122號進行清算程序，並於110年12月13日
    裁定終結清算程序且確定在案等情，業據本院依職權調取上
    開債務清理事件相關卷宗核閱屬實。茲依消費者債務清理條
    例第132條規定，本院今以111年度消債職聲免字第16號聲請
    免責事件進行聲請人應否免責之審理。
三、本院為審酌聲請人是否有消債條例第133、134條所定應不予
    免責之情事，已分別發函通知聲請人及全體債權人就本院應
    否裁定聲請人免責表示意見，並於111年3月21日到庭陳述意
    見。茲將聲請人及債權人之意見分述如下：
  ㈠聲請人略陳：聲請人自本院裁定開始清算程序迄今，因已屆
    齡將近70歲，且長期罹患帕金森氏症，肌肉力量功能衰退不
    良於行，領有中度身心障礙證明，無法工作，並未有任何薪
    資收入，每月領有低收入戶身心障礙補助新臺幣（下同）8,
    863元、國民年金2,859元，必要生活費用依新北市政府所公
    告當年度新北市最低生活費之1.2倍計算，不足部分端靠胞
    兄王慶文勉為支應，平時則與王慶文之子同住，仰賴其等照
    顧。故聲請人於本院裁定開始清算程序後，收入扣除自己所
    必要之生活費用後，顯無餘額，並無消債條例所定不免責事
    由等語。
  ㈡中國信託商業銀行股份有限公司略陳：不同意免責。請本院
    查察聲請人是否有消債條例第133條及第134條各款不免責事
    由。蓋如聲請人每月可處分所得扣除每月自己及應受其扶養
    者所需生活費用後，已入不敷出，就超支部分聲請人如何負
    擔？是否另有收入未列入財產及收入狀況說明書或有隱匿之
    事實，誠有疑義；另聲請人名下尚有宜蘭縣壯圍鄉之不動產
    ，價值150萬元，惟其未提出等值現金交付分配，應屬未盡
    力清償，且有故意於財產及收入狀況說明書為不實記載等情
    事，已然符合消債條例第134條第2、8款規定，法院應為不
    免責裁定，俾維各債權人權益等語。
　㈢台北富邦商業銀行股份有限公司略陳：不同意免責。揆諸聲
    請人之信用卡消費明細所示，聲請人曾密集預借現金，旋即
    未償還任何款項，顯見其並無還款誠意，僅是利用消債條例
    之施行，來試探是否可免除償還欠款，此種心態投機取巧，
    心存僥倖，應非消債條例立法所要救助之人。又債權人因無
    法藉電子閘門獲悉聲請人近年來所得及財產變化之軌跡，進
    而掌握其是否惡意操弄之蹊蹺，故請本院予以實質查察。依
    消債條例之債務清理程序，債權人於不得已之情況下，已蒙
    受相當損失，請本院詳審消債條例第133條前段及第134條第
    4款規定，對聲請人所發生之債務裁定不予免責等語。
　㈣遠東國際商業銀行股份有限公司略陳：不同意免責。法院應
    依消債條例第1條所定之立法宗旨衡平債權債務雙方之利益
    及各別應負擔之義務與責任，並依消債條例第136條規定依
    職權為公平、合理、有效且迅速之調查，確保清算免責程序
    審理之公正，故請本院依職權逕為調查聲請人有無構成消債
    條例第133、134條所定之不免責事由。又本院依消債條例第
    133、134條規定裁定聲請人不免責並確定後，其依消債條例
    第141、142條規定清償至一定數額，仍得向法院聲請免責，
    並非日後全無再為聲請免責之機會及管道，故請本院裁定聲
    請人不免責，以維權益等語。
　㈤第一金融資產管理股份有限公司略陳：不同意免責。請本院 
    依職權審酌本件是否有消債條例第133、134條之適用等語。
　㈥安泰商業銀行股份有限公司略陳：不同意免責。聲請人有多
    筆信用卡及信用貸款之欠款未清償，顯示其未能衡量自身清
    償之能力，又恣意過度消費，以致財務缺口急速擴張，終致
    入不敷出，積欠龐大債務。請本院詳查聲請人有無消債條例
    第133、134條所定事由，並為不免責之裁定等語。
　㈦凱基商業銀行股份有限公司略陳：倘聲請人現今每月收入扣
    除支出後尚有剩餘，本院應裁定聲請人不免責等語。
　㈧台新國際商業銀行股份有限公司略陳：不同意免責。請本院
    調查聲請人是否有消債條例第133、134條之不免責事由；另
    請本院依職權調閱聲請人聲請清算前2年之出入境資料等語
    。
　㈨聯邦商業銀行股份有限公司則未就本院應否裁定聲請人免責
    表示意見。
四、經查：
  ㈠聲請人無消債條例第133條所定應不予免責之情事：
  ⒈聲請人是否有消債條例第133條所定應不予免責之情形，即應
    審認其是否合於「於清算程序開始後債務人有薪資、執行業
    務所得或其他固定收入，扣除自己及依法應受其扶養者所必
    要生活費用之數額後仍有餘額」及「普通債權人之分配總額
    低於債務人聲請清算前二年間，可處分所得扣除自己及依法
    應受其扶養者所必要生活費用之數額」此兩要件，此觀消債
    條例第133條規定自明。
  ⒉聲請人自陳其自本院裁定開始清算程序迄今，因已屆齡將近7
    0歲，且長期罹患帕金森氏症，肌肉力量功能衰退不良於行
    ，領有中度身心障礙證明，並無工作，亦未有任何薪資收入
    ，每月領有低收入戶身心障礙補助8,863元、國民年金2,859
    元等語，業據其提出郵政存簿儲金簿封面及內頁明細、中華
    民國身心障礙證明為憑（見本院卷第65至70頁），並有其10
    6年至111年勞保局電子閘門網路資料查詢表、勞動部勞工保
    險局111年3月7日保國三字第11110005410號函、新北市政府
    社會局111年3月8日新北社障字第1110387810號函在卷可稽
    （見本院卷第36至37、71至74頁），堪信為實。
  ⒊聲請人主張其每月必要支出依新北市政府所公告當年度新北
    市最低生活費之1.2倍計算即110年為18,720元、111年為18,
    960元，經核符合消債條例第64條之2第1項規定；且依消債
    條例第43條第7項規定，聲請人若表明以行政院衛生福利部
    公布之最低生活費1.2倍計算必要支出，毋庸記載原因、種
    類及提出證明文件，故聲請人上開主張應為可採。
  ⒋準此，聲請人於清算程序開始即110年6月28日後並無薪資、
    執行業務所得，僅靠低收入戶身心障礙補助、國民年金維生
    ，扣除每月必要生活費用後顯已入不敷出，不足部分尚仰賴
    胞兄王慶文勉為支應，與消債條例第133條所定「於清算程
    序開始後，債務人有薪資、執行業務所得或其他固定收入，
    扣除自己及依法應受其扶養者所必要生活費用之數額後仍有
    餘額」之要件即有未合，是該條所定「普通債權人之分配總
    額是否低於債務人聲請清算前二年間，可處分所得扣除自己
    及依法應受其扶養者所必要生活費用之數額」之要件，自無
    庸再予審酌。聲請人無消債條例第133條所定應不予免責之
    情形，應堪認定。
  ㈡聲請人無消債條例第134條各款應不予免責之情事：
　　依消債條例關於清算程序係以免責主義為原則，不免責為例
    外，倘債權人主張債務人有消債條例第134條各款所定不免
    責之情事，即應由債權人就債務人有合於上開各款要件之事
    實，提出相當之事證證明之。相對人既未具體提出相當事證
    證明，且經本院依職權查悉聲請人於106年迄今均無出入境
    紀錄，有其出入境查詢結果在卷可稽（見本院卷第37頁），
    是本院依現有之證卷資料復查無聲請人有何符合消債條例第
    134條各款所規定之事由，自難認聲請人有何消債條例第134
    條所定應不免責之情事。
五、據上論結，聲請人既經法院為終結清算程序之裁定確定，復
    無消債條例第133、134條所定之不應免責情形存在，揆諸首
    揭說明，應以裁定免除聲請人之債務，是本件聲請人應予免
    責，爰裁定如主文。
中　　華　　民　　國　　111 　年　　3 　　月　　24　　日
                  民事第二庭    法  官  楊雅萍
以上正本證明與原本無異。
如不服本裁定，應於收受送達後10日內向本院提出抗告狀，並應
繳納抗告費新臺幣1,000元。
中　　華　　民　　國　　111 　年　　3 　　月　　24　　日
                                書記官  蘇  泠